【裁判字號】    90,重訴,1681
【裁判日期】    900829
【裁判案由】    清償借款
【裁判全文】
臺灣臺北地方法院民事判決  九十年度重訴字第一六八一號
    原      告    中聯信託投資股份有限公司
    法定代理人    己○○
    訴訟代理人    甲○○
                  丙○○
    被      告    乙○○
    複  代理人    丁○○
    被      告    戊○○
右當事人間請求清償借款事件，本院判決如左：
    主    文
被告應連帶給付原告新台幣壹仟陸佰壹拾萬零柒仟元，及自民國八十七年十一月十四
日起至清償日止，按年息百分之八點七五計算之利息，並自民國八十七年十二月十五
日起至清償日止逾期在六個月以內部分，按上開利率百分之十，逾期超過六個月部分
，按上開利率百分之二十計算之違約金。
訴訟費用由被告連帶負擔。
    事    實
甲、原告方面：
一、聲明：如主文第一項所示。
二、陳述：
（一）被告乙○○以被告戊○○為連帶保證人，於民國八十六年八月十四日向原告借
      用新台幣（下同）壹仟陸佰壹拾萬零柒仟元，約定借款期限自八十六年八月十
      四日至八十八年八月十四日，利息按年息百分之八點五按月計付並每逢一、四
      、七、十月一日依照當時原告基本訪款利率調整乙次（目前為年息百分之八點
      七五），遲延履行時，除仍照逾期時利率計息外，逾期清償在六個月以內者，
      按上開利率百分之十，超過六個月者，按上開利率百分之二十計付違約金。詎
      被告自八十七年十一月十四日起即未依約繳付利息，且本件借款期間並已屆清
      償期，屢向被告催討，均置之不理，尚餘如聲明所示之本金、利息及違約金，
      為此提起本件訴訟。
（二）對被告乙○○抗辯之陳述：
      由匯款單可以證明確實有將錢交給被告，且本件對保是在八十六年六月二十六
      日，實際撥款是在八十六年八月十四日，已經超過了消費者保護法所訂之審閱
      期間。另外被告乙○○是實際上之借款人。
三、證據：提出約定書影本二紙、本票影本二紙、保證書影本一紙、擔保放款帳卡影
    本二紙、匯款回條聯影本二紙等件為證。
乙、被告方面：
壹、被告乙○○部分：
一、聲明：駁回原告之訴。
二、陳述略稱：
（一）本件原、被告雙方所為之消費借貸行為，因違反相關規定而應屬無效：
      本件消費借貸契約乃屬於定型化契約，而本件契約簽訂之情形乃原告將契約及
      本票攜至被告公司，未向被告說明契約內容，即要求被告於契約上之各簽名欄
      及本票上簽名，並於簽完名後旋即收回，未給予被告任何機會審閱契約內容，
      其已違反定型化契約應給予消費者合理審閱契約期間之規定，並且因此加重被
      告之責任及於被告有重大不利益，依據消費者保護法施行細則第十一條第一項
      、第二項及民法第二百四十七條之一，被告自得主張兩造間之定型化消費借貸
      契約無效。
（二）原告應就消費借貸契約交付金錢之事實負舉證責任：
      本案被告並未親自收受消費借貸之借款，原告自應舉證證明曾將借款交付予被
      告，否則無金錢之交付，消費借貸契約不生效力。
（三）縱令原告有將消費借貸之款項匯入以被告名義開立之帳戶，惟此帳戶因印鑑章
      為公司所統一刻製，且由公司統一保管，被告僅為禾豐集團資金運用過程之人
      頭。原告與被告締結消費借貸契約時，即知悉被告僅為訴外人張朝翔之人頭，
      依據隱名代理之法理，契約之本人應為張朝翔而非被告。
三、證據：提出最高法院八十六年度台上字第三一八０號判決影本為證。
貳、被告戊○○部分：
    被告戊○○未於言詞辯論期日到場，亦未提出書狀作何聲明或陳述。
    理    由
一、本件被告戊○○未於言詞辯論期日到場，核無民事訴訟法第三百八十六條所列各
    款情形，，由其一造辯論而為判決。
二、本件原告主張之事實，已據其提出約定書影本二紙、本票影本二紙、保證書影本
    一紙、擔保放款帳卡影本二紙、匯款回條聯影本二紙等件為證，核屬相符，被告
    戊○○未於言詞辯論期日到場亦未提出準備書狀爭執，自堪信信原告主張為真實
    。
三、被告乙○○雖辯稱：本件消費借貸契約違反消費者保護法及民法第二百四十七條
    之一規定、原告應舉證消費借貸契約交付金錢之事實及被告僅擔任訴外人張朝翔
    之人頭依據隱名代理之法理，契約之本人應非被告等語。
四、然查：
（一）按消費者保護法施行細則第十一條第一項、第二項規定，其目的在予消費者充
      分了解契約內容之機會，避免消費者於匆忙間不及了解其依契約所得主張之權
      利及應負之義務，致訂立顯失公平之契約而受有損害，故只要消費者於簽約前
      已充分了解契約之權利義務關係，或有可認其能認識契約權利義務關係之合理
      審閱期間，即不得引用上開消費者保護法施行細則之規定而為抗辯。本件被告
      抗辯原告公司之職員，未予被告任何機會審閱契約內容，亦未向被告說明契約
      內容，而要求被告於其契約上之簽名欄及本票上簽名，隨即收回契約資料云云
      ，惟未據舉證以實其說。而被告乙○○係為職場成人，已有相當之社會歷練，
      與原告間又無任何權力隸屬關係，若對契約內容有不了解，衡情當會向原告之
      承辦人員問明，而無於不清楚契約之權義關係下，即草率於契約上簽名，或於
      原告人員要求取回資料時，即無異議交回而不要求給予審閱期間之理，被告所
      辯已難憑採。
（二）被告乙○○既簽具撥款同意書，嗣後原告亦將被告向其所借之款項，已撥入被
      告所開具之帳戶中，此有原告所提出之匯款回條聯及撥款同意書影本在卷足憑
      ，足見原告確有將被告所借貸之金錢交付之事實。
（三）再按民法第三條第一項規定「依法律之規定、有使用文字之必要者、得不由本
      人自寫、但必須親自簽名」、民事訴訟法第三百五十八條第一項規定「私文書
      經本人或其代理人簽名、蓋章或按指印或有法院或公證人之認證者，推定為真
      正。」，本件由系爭本票上被告乙○○之簽名與被告乙○○於本件訴訟審理時
      所出具之委任狀，其上簽名之字跡由肉眼即可發現係屬相同，被告乙○○亦不
      否認曾於其上簽名。故其既在上開文書上簽名，當知該簽名具一定之法律效果
      ，亦表示願受此契約約定條款之拘束，縱該印章係由他人代刻，亦可推論係被
      告同意授權而為，故應認上開文書為真正。
（三）被告又辯稱本件原告於與被告消費借貸契約時，即知悉被告僅為張朝翔之人頭
      即代理人，法律行為之本人為張朝翔，因此被告雖未以張朝翔之名義為法律行
      為，而實際上有代理之意思，且為原告所明知或可得而知，亦發生隱名代理之
      效果云云。惟按所謂隱名代理，係指代理人為法律行為時雖未以本人名義為之
      ，而實際上有為本人之意思，且此項意思為相對人所明知或可得而知者，始足
      當之。本件被告辯稱有隱名代理之情業為原告所否認，且本件被告係以自己名
      義簽立消費借貸契約並由原告將系爭款項撥入被告所開立之帳戶，再授權他人
      使用其帳戶金額，與隱名代理之要件顯有不符。被告此部分所辯，尚屬無據。
（四）再從經濟分析之觀點言，在現代市場經濟體制下，個人自主及自由競爭成為規
      律經濟活動之高度有效手段，兩造既締結系爭消費借貸契約，則其對於系爭依
      據消費借貸契約所生之相關權利、義務，應具有正常判斷及處理能力，能預見
      其行為可能發生之效果，應對其行為負責。縱如被告所言本件交易非其親為，
      然其難脫借用、授權他人使用為系爭借款已如前述。則自風險管理之角度言，
      被告既已授權或同意他人使用前開借款，被告對於他人是否可以依約繳息、還
      款之能力即應加以掌握，否則自可限制或撤回其所授予之代理權以控制風險，
      被告授權之他人從事使用其向原告所借款項所生不利益之風險，實乃被告所肇
      致，該項風險所導致之不利益乃被告所可掌握，故由被告負擔該項風險，亦屬
      衡平。是本件縱然被告對系爭借款實際使用情形並不知情，然被告授權他人使
      用其向原告借貸款項所產生之風險，應由被告承擔之，洵屬正當。
    綜上所述，被告乙○○所辯均不足採信，其自應負擔借款人之清償責任。
五、原告依消費借貸及連帶保證契約請求被告連帶給付借款壹仟陸佰壹拾萬零柒仟元
    元，及如主文第一項所示之利息、違約金為有理由，應予准許。
六、本件事證已臻明確，兩造其餘主張、陳述及所提之證據，均與判決結果不生影響
    ，爰毋庸再予審酌，附此敘明。
七、結論：
    本件原告之訴為有理由，依民事訴訟法第三百八十五條第一項前段、第八十五條
    第二項，判決如主文。
中      華      民      國    九十      年      八      月    二十九    日
                                            民事第四庭法      官  黃柄縉
右為正本係照原本作成
如對本判決上訴，須於判決送達後廿日內向本院提出上訴狀
中      華      民      國    九十      年      八      月    二十九     日
                                                      法院書記官  楊湘雯


司法院資訊處製作；財團法人民間司法改革基金會備份。
